最高法院刑事判決　　　　　　　　　　　　　　　九十一年度台上字第三二四○號
　　上　訴　人　甲○○
　　　　　　　　　　　　送達代收人：張啟富律師
　　選任辯護人　張啟富律師
右上訴人因違反商業會計法等罪案件，不服台灣高等法院高雄分院中華民國八十九年
二月九日第二審判決（八十八年度上訴字第一００二號，起訴案號：台灣高雄地方法
院檢察署八十五年度偵字第四一八五號），提起上訴，本院判決如左：
    主  文
原判決撤銷，發回臺灣高等法院高雄分院。
    理  由
本件原判決認定上訴人甲○○係設於高雄市○○區○○街一一九號「良旗建設股份有
限公司」（下稱良旗公司或該公司）之實際負責人，明知該公司與慈信營造有限公司
、通正營造有限公司、聯統股份有限公司、東鼎營造有限公司、明儒土木包工業、章
玉工程有限公司（下稱慈信營造等六家公司）之間並無實際交易行為，竟基於幫助他
人逃漏稅捐之概括犯意，自民國八十二年八月一日起，至同年十二月間止，連續多次
利用該公司不知情之不詳姓名會計人員，以良旗公司之名義填製買受人、品名、數量
、金額均不實之統一發票共計十六張，銷售金額共計新台幣（下同）一千二百十八萬
元，交付慈信營造等六家公司分別持向花蓮縣稅捐稽徵處及高雄市稅捐稽徵處虛報進
項稅額，以增加各該公司之成本，減少所得，而以此不正之方法幫助納稅義務人逃漏
營利事業所得稅約二百九十萬元，詳如原判決附表所載等情。因而撤銷第一審判決，
改判仍依牽連犯關係，從一重論處上訴人連續商業負責人，以明知為不實之事項，而
填製會計憑證，累犯罪刑，固非無見。
惟查：(一)、按有罪判決書之事實欄及其引為事實一部分之附表欄，均為判斷其適用法
令當否之準據，法院應將依職權認定與論罪科刑有關之事實翔實記載，然後於理由內
說明其憑以認定之證據，並使事實認定與理由之說明，彼此互相適合，方為合法。原
判決認定上訴人連續多次利用該公司不知情之會計人員填製不實之統一發票十六張，
銷售金額共計一千二百十八萬元，供慈信營造等六家公司持向稅捐稽徵機關虛報進項
稅額，而幫助其等逃漏營利事業所得稅「約」二百九十萬元詳如原判決附表所載等情
，而論以刑法第二百十六條、第二百十五條、稅捐稽徵法第四十三條第一項、修正前
商業會計法第六十六條第一款等罪。惟其對於上訴人究竟幫助慈信營造等六家公司逃
漏何年度之營利事業所得稅？各該公司逃漏之稅額各為若干？以及該六家公司漏稅合
計之確切金額多寡？其認定虛載銷售金額一千二百十八萬元，逃漏營利事業所得稅約
二百九十萬元。與檢察官起訴書所載，銷售金額九百四十萬元，扣抵營業稅四十七萬
元不同。其原因何在？計算標準又如何？超過起訴書所載部分如何得一併審判，均未
於事實欄或附表欄內詳予認定記載，均屬理由不備。且原判決認定上訴人利用該公司
不知情之會計人員填製不實之統一發票，而就此部分論以間接正犯。然並未說明其憑
以認定上訴人係利用該公司不知情之會計人員偽填統一發票之證據及理由，亦有理由
不備之違誤。又原判決事實欄記載：上訴人「以此不正方法幫助納稅義務人逃漏『營
利事業所得稅』約二百九十萬元，詳如附表所載」等情（見原判決第二面第八、九行
）。然查其附表內僅記載「營業稅額」，而無「營利事業所得稅額」之記載，且其稅
額合計為「五十八萬元」，亦非「二百九十萬元」。則原判決事實欄之記載與其附表
欄所示之內容，彼此不相一致，亦有可議。(二)、次按科刑判決所認定之事實，與其所
採用之證據不相適合者，即屬證據上之理由矛盾，其判決當然為違背法令。原判決認
定章玉工程有限公司（下稱章玉公司）並未向良旗公司購買模板等貨物等情，無非係
以章玉公司負責人陳劉合之子陳德水在高雄市稅捐稽徵處訪談時之陳述，為其論據（
見原判決第四面第三、四行）。惟卷查陳德水在高雄市稅捐稽徵處訪談時係陳稱：「
本公司於八十二年八月一、二日確有向本市良旗公司購進模板合計二百十萬元，並取
得統一發票二張……」、「……本公司並非直接向該公司（指良旗公司）直接購買，
係透過我的朋友（從事水泥工作）張慶陽（揚）先生，住：屏東縣里港鴨母寮（地址
不詳）購買的，其間並未交付代價予張慶陽」等語（見原審卷第一一三頁）。依其所
述意旨，係肯定表示章玉公司確有向良旗公司購買模板之事實。乃原判決竟採用陳德
水上開陳述，作為認定章玉公司並未向良旗公司購買模板之證據，依上說明，自有證
據上理由矛盾之當然違背法令。(三)、又按有罪之判決書，對被告有利之證據不採納者
，應說明其理由，為刑事訴訟法第三百十條第二款所明定。故有罪判決書對於被告有
利之證據，如不加以採納，必須說明其不予採納之理由，否則即難謂無判決不備理由
之違誤。上訴人在第一、二審偵審中均否認有偽填統一發票及幫助他人逃漏稅捐等犯
行，辯稱本件統一發票均係良旗公司業務經理「高仁宗」即「高億周」所填發，伊未
參與，亦不知情等語（見一審卷第二十八頁正反面、第六十二頁、原審卷第二十三頁
）。而卷查證人張燕笑於第一審證稱：「（妳是否知道良旗公司有買（賣）一批鋼筋
、板模？）我不知道，但我知道良旗公司由高仁宗負責採買」、「發票均由高仁宗拿
進拿出」等語（見一審卷第七十三頁正反面）。證人即曾任職良旗公司前任會計人員
謝淑芬在第一審亦證稱：「（發票誰在開？）是高億周在開，由他自己拿發票及發票
章自己開發票」等語（見一審卷第九十三頁反面）。嗣於原審亦證稱：「（妳領完後
由誰開發票？）由我們公司高經理（指高仁宗或高億周）開發票」、「（公司有幾個
會計？）只有我一人……而高經理大都在工地，很少在公司裏，張進保是董事長，他
有時跑工地，有時在公司，張進保沒有開過發票」等語（見一審卷第九十三頁反面、
原審卷第七十三頁）。東鼎營造有限公司池上地區工程聯絡人魏垣榮在高雄市稅捐稽
徵處八十三年五月三日訪談時亦陳稱：伊公司確有向良旗公司業務經理高億周購買鋼
筋及模板等建材，而收取該公司發票，貨款已付給高億周本人等語（見原審卷第一二
一頁）。另章玉公司負責人之子陳德水在高雄市稅捐稽徵處訪談及第一審訊問時均陳
稱：伊公司有透過友人張慶陽（揚）之介紹，向良旗公司購買鋼筋及模板等建材，並
取得該公司統一發票等語（見一審卷第九十二頁反面、原審卷第一一三頁）。若其等
所述屬實，似對上訴人有利。原判決對於證人張燕笑、謝淑芬、魏垣榮、陳德水等人
上述有利之證詞，未說明其不予採納之理由，遽行判決，依上說明，難謂無判決理由
不備之違誤。(四)、查證人張燕笑、謝淑芬於本案審理時，以及魏垣榮於高雄市稅捐稽
徵處訪談時，已分別陳稱確有高億周（或高仁宗）其人等語，業如前述。而李明賢、
陳月梅於高雄市稅捐稽徵處訪談時並陳稱：「高億周」為李明賢多年之朋友，係當兵
時認識，本案建材係透過「高億周」向良旗公司購買，並付款予「高億周」等語（見
原審卷第一一六頁、第一二四頁、第一二七頁）。而查原審卷內亦有「高億周」之名
片影本一張，該名片上印有其行動電話「000000000」暨呼叫器號碼「00
0000000」，並另載有另一電話號碼「000000000」（見原審卷第一
二八頁）。而本案是否確有上訴人所指之「高億周」或「高仁宗」其人，與判斷上訴
人所辯是否可信攸關，自有深入究明之必要。原審似非不能傳訊李明賢到庭，就其如
何認識「高億周」，以及其如何透過「高億周」買賣及付款之過程等情，詳加詰訊；
或向電信機關函查上開電話或呼叫器號碼申請使用人之身分，以明瞭是否與「高億周
」或「高仁宗」有關，並藉以查明其真實姓名、住所，而傳訊其到庭調查，以明真象
。乃原審徒以第一審法院向台北市政府警察局及台北縣警察局調閱「高億周」或「高
仁宗」之口卡片，均無法查得上訴人所指「高仁宗」其人，即未再進一步調查，尚嫌
調查未盡。(五)、又按修正前商業會計法第六十六條第一款明知為不實之事項，而填載
會計憑證或記入帳冊罪，原即含有業務上登載不實之本質。原判決既認定上訴人填載
不實之會計憑證即統一發票，並供慈信營造等六家公司持以向稅捐稽徵機關虛報進項
稅額等情，而犯上述罪名，即不應再論以刑法第二百十六條、第二百十五條之行使業
務登載不實文書罪。乃原判決仍論上訴人犯該項罪名，其適用法則難謂允當，併有可
議。以上或為上訴意旨所指摘，或為本院得依職權調查之事項，應認原判決有撤銷發
回之原因。
據上論結，應依刑事訴訟法第三百九十七條、第四百零一條，判決如主文。
中      華      民      國    九十一    年      六      月     十三     日
                              最高法院刑事第六庭
                                  審判長法官  吳  雄  銘
                                        法官  池  啟  明
                                        法官  石  木  欽
                                        法官  郭  毓  洲
                                        法官  張  祺  祥
      右正本證明與原本無異
                                              書  記  官
中      華      民      國    九十一    年      六      月     十七     日
